臺灣高等法院臺南分院刑事裁定
110年度毒抗字第823號
抗  告  人  黃聖傑
上列抗告人因聲請觀察勒戒案件，不服臺灣臺南地方法院中華民
國110年10月4日裁定（110年度毒聲字第1000號）提起抗告，本
院裁定如下：
    主  文
原裁定撤銷，發回臺灣臺南地方法院。
    理  由
一、原裁定意旨略以：抗告人基於施用第二級毒品甲基安非他命
    之犯意，於民國110年4月18日上午，在臺南市○○區○○路00巷
    00號住處，施用第二級毒品甲基安非他命1次。嗣於翌日因
    警偵辦他人販毒案件，為警持票搜索，並經其同意採尿送驗
    ，檢驗結果呈甲基安非他命陽性反應等事實，有採尿同意書
    、尿液代號與真實姓名對照表、立人醫事檢驗所濫用藥物尿
    液檢驗報告等在卷可稽，因認抗告人上開施用毒品犯行明確
    ，其自93年間觀察勒戒釋放出所後，距今已逾3年，有被告
    前案紀錄表附卷可憑，故檢察官依毒品危害防制條例第20條
    第1項、觀察勒戒處分執行條例第3條第1項規定，聲請令抗
    告人入勒戒處所觀察、勒戒，於法並無不合，應予准許等語
    。
二、抗告意旨略以：本案檢察官或法官均無給抗告人陳述意見之
    機會，對抗告人聽審權之保障顯有不足，不符合正當法律程
    序之要求。再者，抗告人前次觀察勒戒為93年間，距今已久
    ，而立法者係採觀察勒戒與附戒癮治療緩起訴之雙軌制，
　　原裁定對於抗告人何以不能採戒癮治療之方式，並無任何調
    查及審酌，難認裁量妥適。抗告人為家庭經濟支柱，從事國
    小代理老師，有正當工作，如遭觀察勒戒處分，將失去得來
    不易之工作，生活及生計陷入困難，無法照顧家中老小，從
    勒戒所出來後要步入正軌難度甚大，請將抗告人緩起訴送戒
    癮治療，抗告人必遵守戒癮治療之規定，本件無送觀察勒戒
    之必要，爰聲請撤銷原裁定等語。
三、按：
  ㈠毒品危害防制條例對於施用第一、二級毒品者，認其係具有
    「病患性犯人」之特質，採行觀察、勒戒以戒除其身癮之措
    施。犯同條例第10條之罪者，依修正後同條例第20條、第23
    條之規定，「初犯」須經觀察、勒戒，經觀察、勒戒執行完
    畢釋放後，「三年內再犯」者，因其再犯率甚高，原實施之
    觀察、勒戒既已無法收其實效，應依法追訴。至於經觀察、
    勒戒執行完畢釋放後，「三年後再犯」者，仍適用「初犯」
    規定，先經觀察、勒戒之程序。另現行毒品危害防制條例第
    24條規定該法第20條第1 項及第23條第2 項之程序，於檢察
    官先依刑事訴訟法第253 條之1 第1 項、第253 條之2 之規
    定，為附命完成戒癮治療之緩起訴處分時，不適用之；前項
    緩起訴處分，經撤銷者，檢察官應依法追訴，而採行「觀察
    、勒戒」與「緩起訴之戒癮治療」並行之雙軌模式。
  ㈡又按「（第24條）第1 項所適用之戒癮治療之種類、其實施
    對象、內容、方式與執行之醫療機構及其他應遵行事項之辦
    法及完成戒癮治療之認定標準，由行政院定之」，現行毒品
    危害防制條例第24條第3 項亦有明文，而為同條例第20條第
    1 項觀察勒戒處分之例外規定。行政院並據此例外規定，訂
    定「毒品戒癮治療實施辦法及完成治療認定標準」，該標準
    第12條並定有視為未完成戒癮治療、得撤銷緩起訴處分之各
    款事由（例如於治療期間，無故未依指定時間接受藥物治療
    逾七日等），然以檢察官業依刑事訴訟法第253 條之1 第1
    項、第253 條之2 第1 項第6 款之規定，為附命完成戒癮治
    療之緩起訴處分後，始有其適用，此觀未完成戒癮治療所生
    之法律效果為「得撤銷緩起訴處分」甚明；是以檢察官依前
    揭規定為附命完成戒癮治療之緩起訴處分前，倘斟酌個案情
    形，依毒品危害防制條例第20條第1 項規定聲請法院裁定令
    被告入勒戒處所觀察、勒戒，屬檢察官之自由裁量權。
  ㈢惟檢察官前開雙軌模式之裁量，亦有一定界限，如裁量踰越
    法所容許範圍或有裁量權濫用情形，其自由裁量行為亦為違
    法；裁量濫用者，於表面形式上雖於法律（毒品危害防制條
    例）授權範圍內行使權限，然裁量違反目的而悖於比例原則
    ，仍須受司法實質審查，否則將有悖於憲法第8條強調之正
    當法律程序意旨。
四、經查：
  ㈠抗告人於上開時地經採尿送驗結果呈甲基安非他命陽性反應
    一節，業據抗告人坦承在卷，並有前開尿液檢驗報告、扣押
    筆錄、扣押物品目錄表附卷可稽，其自白與事實相符，抗告
    人確有施用第二級毒品之犯行，堪以認定。
　㈡本案於110年4月19日查獲後，檢察官僅在當日以販毒案之證
    人身分訊問抗告人，且並無訊問關於戒癮治療或觀察勒戒之
    任何問題，迄110年9月23日檢察官聲請觀察勒戒為止，長達
    近5個月均無傳喚抗告人，亦無調查抗告人是否有戒癮治療
    之必要，卻逕聲請將抗告人送觀察勒戒；原審法院於同年10
    月4日分案後，亦無傳喚或進行任何調查，迅於同日裁定令
    抗告人送勒戒處所施以觀察勒戒，有上開裁定可按。
  ㈢本院認為，抗告人雖有施用毒品前科，然其經緩起訴戒癮治
    療均能履行完成結案，有其前案紀錄表在卷可按；其稱從事
    國小代理老師之工作，有代理教師證影本可按，是其稱有經
    濟支持系統，應屬有據；且其罹有免疫疾病，有重大傷病卡
    可佐，故其供稱宜以緩起訴戒癮治療之方式戒癮，尚非無憑
    。況且，本案檢察官並無調查其有無行戒癮治療之必要，突
    於收案5個月後聲請觀察、勒戒；原審法院於收案後亦不為
    傳喚、調查，迅速當日結案，無隻字片語說明被告何以不能
    戒癮治療，亦無給被告陳述之機會，是檢察官之聲請及原裁
    定准予觀察勒戒，程序上顯有再行審酌之處。
  ㈣再者，被告供稱有正當工作及家庭須其照顧扶養，且罹有免
    疫疾病等，檢察官及原審均無調查，衡以新修正毒品危害防
    制條例之立法意旨亦在讓施用毒品者有多元戒癮機會，是本
    件檢察官及原審法院究竟為何要捨棄此一戒癮治療，改採觀
    察、勒戒，是否須經醫院專業評估，自應進一步說明。
  ㈤綜上所述，原裁定以抗告人確有於前述時地施用第二級毒品
    之犯行，即逕准許檢察官之聲請，命其至勒戒處所觀察、勒
    戒，非無商榷之餘地。抗告人提起本件抗告，為有理由，自
    應由本院將原裁定撤銷，發回原審法院詳加調查，另為合憲
    妥適之裁定。
五、據上論斷，應依刑事訴訟法第413 條前段，裁定如主文。
中　　華　　民　　國　 110　　年　　10　　月　　26  　日
                  刑事第五庭    審判長法  官  蔡廷宜
                                      法  官  蔡川富
                                      法  官  翁世容
以上正本證明與原本無異。
不得再抗告。
　　　　　　　　　　　　　　　　　　　書記官  顏惠華
中　　華　　民　　國　　110 　年　　10　　月　　26　　日